【裁判字號】    97,上訴,1478
【裁判日期】    980420
【裁判案由】    違反商業會計法
【裁判全文】
臺灣高等法院高雄分院刑事判決        97年度上訴字第1478號
上  訴  人
即  被  告  丙○○
選任辯護人  王叡齡  律師
            陳建誌  律師
上列上訴人因違反商業會計法案件，不服臺灣高雄地方法院96年
度訴字第814 號中華民國97年7 月31日第一審判決（起訴案號：
臺灣高雄地方法院檢察署95年度偵字第31285 號），提起上訴，
本院判決如下：
    主  文
原判決撤銷。
丙○○無罪。
    理  由
一、公訴意旨略以：被告丙○○係址設高雄市前鎮區高雄加工出
    口區○○街4 之2 號開傑技研國際股份有限公司（下稱開傑
    公司）之負責人，為稅捐稽徵法之納稅義務人及商業會計法
    之商業負責人。其基於幫助他人逃漏稅捐、製作不實會計憑
    證之概括犯意，自民國89年11月起至同年12月間止，明知無
    實際交易事實，竟連續偽開內容不實之統一發票計21紙，金
    額總計新臺幣（下同）71,515,047元予附表所列之2 家虛設
    行號公司，由各該公司將所取得上述不實統一發票、內容記
    入得扣抵之進項稅額內，以此不正方式幫助他人逃漏營業稅
    總計3,575,755 元，足以生損害於主管機關核課稅捐之正確
    性。因認被告涉犯商業會計法第71條第1 款之填製不實會計
    憑證罪、稅捐稽徵法第43條第1 項之幫助他人逃漏稅捐罪嫌
    。
二、按犯罪事實應依證據認定之，無證據不得認定犯罪事實；又
    不能證明被告犯罪者，應諭知無罪之判決，刑事訴訟法第15
    4 條第2 項、第301 條第1 項分別定有明文。又認定犯罪事
    實所憑之證據，雖不以直接證據為限，間接證據亦包括在內
    ；然而無論係直接或間接證據，其為訴訟上之證明，須於通
    常一般之人均不致有所懷疑，而得確信其為真實之程度者，
    始得據為有罪之認定，倘其證明尚未達到此一程度，而有合
    理性之懷疑存在時，即難為有罪之認定，最高法院著有76年
    度台上字第4986號判例可資參照。再按刑事訴訟法第161 條
    已於民國91年2 月8 日修正公佈，其第1 項規定：檢察官就
    被告犯罪事實，應負舉證責任，並指出證明之方法。因此，
    檢察官對於起訴之犯罪事實，應負提出證據及說服之實質舉
    證責任。倘其所提出之證據，不足為被告有罪之積極證明，
    或其指出證明之方法，無從說服法院以形成被告有罪之心證
    ，基於無罪推定之原則，自應為被告無罪判決之諭知，最高
    法院亦著有92年台上字第128 號刑事判例可資參照。
三、本件公訴人認被告涉有前開罪嫌，係以被告供述、證人甲○
    ○證述、台灣台北地方法院95年度重訴字第32號刑事判決、
    經濟部公司執照、經濟部加工出口區管理處高雄分處外銷營
    利事業登記證、開傑公司之涉嫌開立不實發票金額明細表、
    營業稅稅籍資料查詢作業、營業稅年度資料查詢銷項去路明
    細、營業人銷售額與稅額申報書、欠稅及營業所得稅申報資
    料、財政部高雄市國稅局94年11月30日財高國稅審三字第09
    40083259號告發書、財政部臺北市國稅局94年10月19日財北
    國稅法字第0940206566號及94年7 月5 日財北國稅法字第09
    40205415號移送書在卷可稽，為其主要論據。
四、訊之上訴人即被告固坦承係開傑公司之負責人，惟堅詞否認
    有何填製不實會計憑證罪及幫助他人逃漏稅捐罪之犯行，辯
    稱：開傑公司於89年10月底間即已停業，而公司之發票及統
    一發票章之前係由公司會計保管，停業後由誰保管我已記不
    清楚，公司當時有遭竊，開傑公司確實與派基、林慕公司並
    無往來，亦無虛開發票給該2 公司，公司發票有可能是領用
    後遭人盜用，或是被人盜買來使用等語。經查：
(甲)證據能力部分：
  (一)按被告以外之人於偵查中向檢察官所為陳述，除顯有不可信
    之情況者外，得為證據，刑事訴訟法第159 條之1 第2 項定
    有明文。經查，證人甲○○於檢察官偵查中之證述，性質上
    雖屬傳聞證據，惟係偵查中向檢察官所為之證述，並經具結
    ，且均無顯有不可信之情況，且被告於本院表示無庸再傳訊
    上開證人，捨棄對質詰問權，依上說明，其於偵查中之證言
    自具有證據能力。
  (二)證人乙○○於調查局調查員所為之審判外陳述，業經檢察官
    、被告及辯護人同意作為證據，本院審酌上開言詞陳述作成
    時之證據取得過程並無瑕疵，認以之作為證據應為適當，且
    其於本院審理時，復已到庭行交互詰問，是依刑事訴訟法第
    159 條之5 之規定，得為證據，而有證據能力。
  (三)按刑事訴訟法第159 條之4 規定：「除前三條之情形外，下
    列文書亦得為證據：(1)除顯有不可信之情況外，公務員職務
    上製作之紀錄文書、證明文書。」，此係因公務員職務上製
    作之紀錄文書或證明文書，係公務員依職權所為，與其責任
    、信譽攸關，若有錯誤、虛偽，公務員可能因此擔負刑事及
    行政責任，且該等文書經常處於可能受公開檢查之狀態，其
    正確性及真實之保障極高。查：本案卷附之「營業年度資料
    查詢」及「開傑公司涉嫌取得及開立不實發票金額明細表」
    （見警2 卷第6-16頁），係財政部高雄市國稅局於辦理營業
    稅業務上所製作，性質上均屬公務員職務上製作之紀錄文書
    ，客觀上無顯不可信之情況，是依上開刑事訴訟法第159 條
    之4 第1 款之規定，應有證據能力。
(乙)實體部分：
  (一)被告為開傑公司之負責人，而開傑公司於89年10月31日停止
    營業，開傑公司與派基公司及林慕公司並無生意往來，然派
    基公司及林慕公司分別取得如附表所示開傑公司所開立之89
    年11、12月份之統一發票，並據以申報扣抵營業稅，派基公
    司及林慕公司因而逃漏如附表所示營業稅之事實，為被告自
    承在卷，並有營業稅年度資料查詢、申報書查詢、營業人銷
    售額與稅額申報書、財政部高雄市國稅局88至90年營利事業
    所得稅結算申報核定通知書、97年4 月22日勞工保險局函（
    見原審卷第202 頁）等在卷可佐，是此部分事實，堪以認定
    。
  (二)公訴人雖提出台灣台北地方法院95年度重訴字第32號刑事判
    決、開傑公司之涉嫌開立不實發票金額明細表、欠稅及營業
    所得稅申報資料、財政部高雄市國稅局94年11月30日財高國
    稅審三字第09 40083259 號告發書、財政部臺北市國稅局94
    年10月19日財北國稅法字第0940206566號及94年7 月5日 財
    北國稅法字第0940205415號移送書等為被告有罪之論證，然
    上開證據僅能證明派基公司及林慕公司持不實交易之發票用
    以做為進項申報，及開傑公司涉嫌開立如附表所示之21張發
    票，尚不能證明附表所示21張發票係由被告所簽發。是本件
    爭點為開傑公司歇業後，被告是否有公訴人所指於89年11月
    起至同年12月間止，連續偽開如附表所示之內容不實之統一
    發票計21紙予派基公司及林慕公司？
  (三)按「依申領發票程序係檢具統一發票購票證及加蓋統一發票
    專用章、負責人印鑑章之當期統一發票請購單，憑以購買2
    個月份之統一發票（如96.6.22 日以後開始購買96.7-8月份
    統一發票）。開傑公司89年11-12 月份統一發票係由何人購
    買，本所無法確認（因營業稅目原屬稅捐處管轄，加工區營
    業稅業務至93年始移撥國稅局），檢送該期領用統一發票紀
    錄畫面1 份；另該公司歇業後未開立之發票並無須繳回」，
    有財政部高雄市國稅局高雄加工出口區稽徵所96年6 月5 日
    財高國稅高加所字第0960000964號函暨附件1 份在卷可參（
    見原審卷第45-47 頁）。而依證人即被告前妻暨開傑公司總
    經理朱詠儀於原審審理中證稱：「開傑公司要申領統一發票
    ，稅捐處會通知我們去加工出口區管理處領發票，我們就會
    派人到管理處領取發票，通常都是由公司會計或總務去請領
    購買發票，開傑公司的統一發票都由會計小姐保管並開立，
    之前的會計小姐叫吳淑萍，後來離職後，接任的小姐才來2
    個月就離職了，…公司11、12月份之發票通常在10月底就通
    知我們去請領…，在公司停業當時，公司11、12月份的發票
    應該已經請領了」等情（見原審卷第182 、186-188 頁），
    開傑公司於89年10月31日歇業前，已領用89年11月、12月份
    的發票，堪以認定。
  (四)證人朱詠儀於原審證稱：開傑公司的停業決定很突然，係因
    我們員工向加工出口區管理處投訴公司積欠員工薪水，加工
    出口區管理處就行文海關停止公司所有出口業務等情明確，
    又「開傑公司積欠員工89年9 月及10月份工資，開傑公司於
    10月間仍緊盯員工趕貨，並擬於89年10月25日裝箱出關，總
    經理朱詠儀又預計於同月26日出國至大陸，員工深恐薪資求
    償無門，乃向於89年10月25日16時10分許，以電話向經濟部
    加工出口區管理處高雄分處陳情，經該處於89年10月26日上
    午派第四課沈展銓專員至該公司協調，勞資雙方達成協議，
    雙方同意公司歇業日期為89年10月31日，積欠工資依法定程
    序向勞工保險局申請積欠工資墊償基金，且因勞資已達成歇
    業協議，可暫時撤銷該公貨品出關」等情，有98年3 月26日
    經濟部加工出口區管理處高雄分處經加高四字第0980001996
    0 號函文暨附件簽稿在卷可稽（見本院卷第149-158 頁），
    依上開證據觀之，開傑公司於89年10月間雖已積欠員工薪資
    ，營運不善，惟仍於10月26日尚有貨物出口，是其若於89
    年10月22日，公司尚未決定歇業前，前往領用往後二個月公
    司欲使用之發票，未違情理，是尚難以開傑公司於89年10月
    31日歇業前，領用89年11月、12月份的發票，即認被告有虛
    開發票之不法意圖。另證人即開傑公司總務徐明枝雖於97年
    4 月10日於原審到庭證稱：公司在10月初就說要結束營業，
    10月20幾日員工就沒來上班等語（見原審卷第219 頁），惟
    證人徐明枝到庭做證時間距離事件當時已逾7 年，記憶難期
    正確無訛，是其所陳結束營業時間及員工上班日期，與上開
    證據不符部分，自難採認。
  (五)證人朱詠儀於原審到庭證稱：「開傑公司的統一發票通常都
    是由公司會計或總務去請領購買發票，統一發票購票證及發
    票專用章，之前都由會計在保管，公司結束時應該在總務徐
    明枝手上，之前的會計小姐叫吳淑萍，後來離職後，接任的
    小姐才來2 個月就離職了，公司的大小章（不含發票專用章
    ）在89年10月底歇業後一、二週內，就放在律師那裡保管」
    等情（見原審卷第182-190 頁），另證人徐明枝於原審則證
    稱：【公司的統一發票及發票章應是由當時公司的會計「佳
    玲」經手，或由處理公司雜務的廖美觀處理，當時公司大部
    分的事都是老闆娘朱詠儀在處理，當時也是朱詠儀找管理處
    的人與員工一起開會，處理積欠員工薪水一事，結束營業也
    是由朱詠儀發佈的】等語（見原審卷第218-222 頁），又被
    告於開傑公司歇業前後，於89年8 月23日出境，同年10月16
    日入境，同年10月24日出境，同年月28日入境，同年11月4
    日出境，同年12月18日入境，同年12月27日出境，90年3 月
    18日入境等情，有入出國日期證明書在卷可稽（見原審卷第
    260 頁）。是依上開證據觀之，被告於開傑公司歇業前後，
    既經常出境不在國內，而公司的主要業務均由其妻暨總經理
    朱詠儀負責，而開傑公司之發票及發票專用章亦非被告保管
    ，自難僅憑其係公司負責人，即以遽論其有虛開發票的犯行
    。
  (六)查「開傑公司於89年11月至12月間開立予派基公司及林慕公
    司之發票影本，因已逾稅捐稽徵保存年限，致無法提供」；
    另「開傑公司於89年11月至12月間開立不實發票予派基公司
    及林慕公司一案，因開傑公司未將該銷售額申報於當期營業
    稅銷售額中，是本所無法提供該發票影本」等情，有96年3
    月30日財政部高雄市國稅局高雄加工出口區稽徵所財高國稅
    高加所字第0960000481號函及96年4 月30日財政部台北市國
    稅局財北國稅審三字第0960043475號函在卷可稽（見原審卷
    第39-40 頁），是本案卷內並查無附表所示之21張發票之原
    本或影本。公訴人雖舉證人甲○○之證述為被告有罪之論證
    。然證人林慕公司負責人甲○○於偵查中證稱：「我並不認
    識被告，當初其係於88年8 、9 月間接手林慕公司，當時我
    若跟對方交易，只要對方付發票給我就好了，我無法確認發
    票的真偽以及是否虛設行號」（見偵2 卷第30-32 頁）等情
    明確，是證人甲○○上開證言並不能證明係被告虛開發票而
    交付，且其證言亦言明無法確認附表編號2 發票係屬真正。
    本件公訴人既未能提出被告虛開如附表所示發票21張之原本
    或影本，而證人即財政部高雄市國稅局本案承辦人乙○○於
    調詢及本院審理時亦證稱：「本案是派基公司、林慕公司作
    進項申報，但開傑公司未作銷項申報，始發現本案，但所開
    發票是否虛偽不實，應由開傑公司負責人親自說明方可確認
    。另統一發票上的章，也有可能是偽刻的」等情明確（見調
    1 卷第28頁及本院卷第175-176 頁），是依上開證人之證言
    觀之，自不能排除附表所示21張發票，係遭人冒用開傑公司
    名義偽刻印章予以簽發之可能。本院復審酌被告所經營之開
    傑公司自83年11月1 日設立迄89年10月底歇業時止，該公司
    營業稅之申報皆屬正常，且其中86年至88年度之銷項總額均
    逾一億元，且迄89年10月底歇業為止，其尚與13名雇用勞工
    有積欠薪資之勞資糾紛，此有該公司之營業稅年度資料查詢
    、申報書及開傑公司歇業勞資協議書在卷可稽（見調2 卷第
    9-16頁及本院卷第156 頁），可見開傑公司並非虛設不實之
    公司，參以開傑公司歇業後，在積欠員工薪資及廠商貨款之
    情況下，其公司所領用之發票遭盜用情形，非無可能。是在
    公訴人未能提出附表所示21張發票情形下，被告所辯「公司
    發票有可能是領用後遭人盜用，或是被人盜買來使用」等情
    ，尚堪採信。
  (七)綜上所述，被告前開所辯，應屬可採，公訴人所持之前開論
    據，均不足以採為認定被告犯罪之證據。此外，復查無其他
    確切之證據足資證明被告涉有公訴人所指上開犯行，揆諸前
    開說明，公訴人所提出之證據在客觀上既未達於通常一般之
    人均不致有所懷疑、而得確信被告確曾犯罪之程度，其有合
    理之懷疑存在時，即無從為被告有罪之確信。
五、原審未詳為推求，遽為論罪科刑之判決，尚有未恰，被告上
    訴意旨以原審採證有誤，為被告有罪之諭知，顯屬違誤等語
    ，指摘原判決不當，為有理由，應由本院將原判決撤銷改判
    ，並為被告無罪之諭知。
據上論結，應依刑事訴訟法第369條第1項前段、第364條、第301
條第1 項，判決如主文。
本案經檢察官蔡國禎到庭執行職務。
中    華    民    國    98    年    4     月    20    日
                  刑事第三庭    審判長法  官  周賢銳
                                      法  官  黃仁松
                                      法  官  施柏宏
以上正本證明與原本無異。
如不服本判決應於收受本判決後10日內向本院提出上訴書狀，其
未敘述上訴理由者，並得於提起上訴後10日內向本院補提理由書
狀（均須按他造當事人之人數附繕本）「切勿逕送上級法院」。
中    華    民    國    98    年    4     月    20    日
                                      書記官  白  蘭
附表：開傑公司涉嫌開立不實銷項發票金額明細表
   ┌──┬──────────┬────┬──┬──────┬──────┐
   │編號│開立對象            │統一編號│張數│銷售額（元）│稅額（元）  │
   ├──┼──────────┼────┼──┼──────┼──────┤
   │ 1  │派基科技股份有限公司│00000000│20  │00000000    │0000000     │
   ├──┼──────────┼────┼──┼──────┼──────┤
   │ 2  │林慕股份有限公司    │00000000│ 1  │ 0000000    │ 173258     │
   ├──┴──────────┴────┴──┼──────┼──────┤
   │總計                                      │00000000    │0000000     │
   └─────────────────────┴──────┴──────┘


司法院資訊處製作；財團法人民間司法改革基金會備份。
